【裁判字號】    99,訴,78
【裁判日期】    991208
【裁判案由】    返還不當得利
【裁判全文】
臺灣新竹地方法院民事判決                99年度訴字第78號
原      告  鄭盛玖
            劉邦坤
            劉邦銘
            曾永興
            曾義興
            曾秀雄
            曾煥興
            曾灶興
            曾仁興
共      同
訴訟代理人  潘維成律師
複  代理人  林仕訪律師
            林宗竭律師
被      告  新竹縣立關西國民中學
法定代理人  莊興惠
訴訟代理人  許美麗律師
            王彩又律師
            李明仙律師
上列當事人間請求返還不當得利事件，本院於民國99年11月24日
辯論終結，判決如下：
    主  文
原告之訴及假執行之聲請均駁回。
訴訟費用由原告負擔。
    事實及理由
一、原告主張：
(一)新竹縣關西鎮○○段35、39地號土地（重測前為店子岡段店
    子岡小段97、96地號）現為原告與第三人共有（系爭35地號
    土地，原告鄭盛玖權利範圍900/3176、劉邦坤及劉邦銘之權
    利範圍各397/9528；系爭39地號土地，原告劉邦坤及劉邦銘
    之權利範圍各397/9528、曾永興、曾義興、曾秀雄、曾煥興
    、曾灶興及曾仁興之權利範圍各397/57168），被告自民國
    58、59年起即長期占用上開二筆土地作為學校操場使用，經
    竹北地政事務所測量後，被告占用系爭35地號土地3365.82
    平方公尺、系爭39地號土地2086.26平方公尺，原告迭向被
    告反應，被告均置之不理。依民法第179條前段規定及最高
    法院61年台上字第1695號判例意旨，被告無法律上原因而占
    用系爭35、39地號土地，自屬無權占有，並獲有相當於租金
    之利益，爰依不當得利之法律關係請求被告給付相當於租金
    之利益，依占用面積乘以申報地價乘以5年乘以年息10％計
    算，被告應給付原告鄭盛玖新臺幣（下同）1,182,984元、
    劉邦坤與劉邦銘各307,106元、曾永興、曾義興、曾秀雄、
    曾煥興、曾灶興及曾仁興各18,352元。
(二)縱認被告與鄭昌耀、鄭阿田簽訂之不動產買賣契約書存在，
    惟該契約書所示土地坐落地段、地號與系爭二筆土地不同，
    實與本案無關，無從作為渠等就系爭二筆土地有買賣契約存
    在之依據。依被告提出被證1「不動產買賣契約書」，其中
    出賣人為鄭昌耀、鄭阿田，有關買賣之標的，依該契約書末
    頁不動產標示：「新竹縣關西鎮○○段北門口小段第97-1號
    地內實測面積0.0656公頃，第96號地內實測面積0.0923公頃
    」，然系爭二筆土地重測前為「新竹縣關西鎮○○○段店子
    岡小段97、96地號」，兩者之地段、地號均不相同，被告實
    無從持上開不動產買賣契約書主張已購系爭二筆土地持分之
    事實。證人林德楨證述：「當時要買96、97地號。上面寫97
    之1的之1是土地代書自己寫的，北門口小段也是土地代書自
    己寫的，我們確實是要向該買賣契約的出賣人鄭昌耀跟鄭阿
    田買土地」（見99年9月17日筆錄第4頁）。惟行政機關購買
    土地豈能兒戲，又被告當時既已委任專業代書承辦，豈有錯
    載地號再錯載地段之可能？況被告先前已向系爭土地共有人
    鄭盛騰購買部分土地，其後若有再向鄭昌耀、鄭阿田購買同
    地號土地其他部分時，絕無分不清地號、地段之可能性。即
    便承辦代書如證人上開所述，誤寫了地號及地段，被告竟未
    要求更正即簽名用印其上，何人能信！顯見，證人林德楨上
    開證詞與事實不符，被告無從依該買賣契約證明已購得該部
    分土地。
(三)假設被告所舉買賣契約形式係屬真正，亦屬契約無效，被告
    占用系爭二筆土地，全部均屬不當得利：
  1.系爭二筆土地均屬農地無誤。依44年3月19日修正公布之土
    地法第2條規定：「土地依其使用，分為左列各類：…第二
    類：直接生產用地：如農地、…。前項各類土地得再分目」
    ，又台灣省政府民政廳36年頒布之「地類地目對照表」，將
    第二類直接生產用地之農地，分為地目「田」（即水田地）
    及地目「旱」（即旱田地）。本件原證1土地登記謄本所示
    ，系爭二筆土地之地目均為「旱」，是系爭二筆土地均屬農
    地無誤。即便鄭盛騰等人與被告間確簽有土地買賣契約書，
    但除有民法第246條第1項及第2項之情形外，依同條第1項段
    規定，其契約應屬無效。
  2.最高法院86年台上字第3612號判決要旨「修正後土地法第三
    十條規定所謂所有權之移轉係指物權行為而言，倘本件上訴
    人所稱：被上訴人於59年2月24日將系爭土地出賣予訴外人
    尤明仁，並點交予尤明仁占有使用屬實，則尤明仁與被上訴
    人間之買賣契約(債權行為)既係訂立於前述農業發展條例公
    布及土地法第30條增修以前，依法律不溯及既往之原則，自
    難謂該買賣契約為無效」固非無見，惟按「土地法第30條規
    定，私有農地所有權之移轉，其承受人以承受後能自耕者為
    限，而此項承受人自耕能力之有無，縱未經當事人主張或抗
    辯，法院亦應先為調查認定，以為判斷之依據，倘承買人並
    無自耕能力而竟承買私有農地，即係以不能之給付為契約標
    的，依民法第246條第1項前段之規定，其契約為無效」、「
    查私有農地所有權之移轉，其承受人以能自耕者為限，違反
    前項規定者，其所有權之移轉無效，土地法第30條第1、2項
    定有明文。故約定出賣私有農地與無自耕能力人之買賣契約
    ，除有民法第246條第1項但書及第2項之情形外，依同條第1
    項前段規定，其契約應屬無效。如此項契約當事人訂約時並
    無預期買賣之農地變為非農地後再為移轉之情形，縱令契約
    成立後該農地已變為非農地，亦不能使無效之契約成為有效
    」，最高法院64年台上字第1352號判例、66年台上字第2655
    號判例意旨供參。原告否認鄭盛騰等人與被告間簽有土地買
    賣契約書，即便渠等簽有土地買賣契約書，因買受人即被告
    當時並不具備自耕能力，且於契約中並無預期所買農地變更
    非農地後再為移轉之情形，是依上開判例見解，應認被告所
    提出之被證1不動產買賣契約書均無效。
(四)被告提出之買賣契約縱屬真正且為有效、且與本案有關，然
    被告仍有部分係屬不當得利：
  1.依被告自行提出之手抄土地登記謄本(54年)內容所載，被告
    所購買當時土地所有權人鄭昌耀、鄭阿田、鄭盛騰、鄭阿鐵
    、鄭盛森、鄭昌淡等6人之持分全部，以該手抄本所載持分
    換算土地面積，渠等6人應有部分換算之面積為系爭35地號
    計購買1392.64平方公尺，系爭39地號計購買940.12平方公
    尺，合計共購買2332.76平方公尺，並非如被告所稱業已購
    買6509平方公尺。
  2.依竹北地政事務所複丈成果圖所示，被告占用系爭35地號為
    3365.82平方公尺，系爭39地號為2086.26平方公尺，合計
    5452.08平方公尺。
  3.最高法院84年台上字第2808號判決：「各共有人按其應有部
    分，對於共有物之全部雖有使用收益之權，惟共有人對於共
    有物之特定部分為使用收益，仍須徵得他共有人全體之同意
    ，非謂共有人得對共有物之全部或任何一部有自由使用收益
    之權利。如共有人不顧他共有人之利益，而就共有物之全部
    或一部任意為使用收益，即屬侵害他共有人之權利，其逾越
    應有部分為使用收益，所受超過之利益，即為不當得利。被
    上訴人就系爭土地之應有部分僅有1/10，其未徵得他共有人
    全體之同意，而占用1327號土地193平方公尺中之29平方公
    尺建屋，即應就其占用範圍（即29平方公尺），按其逾越應
    有部分比例（即9/10）計算其所得之不當得利」，故退萬步
    言，縱如被告抗辯買賣契約成立且有效，則被告就系爭35地
    號係購買1392.64平方公尺，系爭39地號購買940.12平方公
    尺，然被告自始至終從未與其他土地所有權人簽訂分管契約
    來約定被告可就系爭二筆土地特定部分為使用收益，依上開
    判決意旨，被告就佔有特定部分為使用，仍屬不當得利。
  4.證人林德楨證稱：「（學校買的標的是特定範圍還是出賣人
    的持分？）學校買的是實際耕作面積」（見99年9月17日筆
    錄第3頁第3-5行）。然林德楨又證述：「因為土地代書跟我
    講，土地持分的人太多，有兩人不肯蓋」、「上寫97-1的之
    1是土地代書自己寫」（見同上筆錄第3、4頁）。可知系爭
    二份土地買賣契約簽訂前，被告即已委任專業土地代書辦理
    ，並知悉系爭土地屬多人共有持分之情形。然當時土地共有
    人鄭盛騰等6人僅得處分其應有部分，絕無處分共有物之權
    限，被告既已委任土地代書查明，自無諉為不知之理。且被
    告買受系爭土地，自須隨之辦理土地移轉登記，是被告絕無
    明知鄭盛騰等6位地主僅有持分面積2332.76平方公尺而已，
    卻認為可以據以登記6509平方公尺之理，亦即，當時被告確
    知僅向鄭盛騰等6人買受渠等應有部分土地而已，證人林德
    楨所謂「學校買的是實際耕作面積」，顯非事實。此由被告
    提出買賣契約中，其中一出賣人鄭昌竹並未有任何實際耕作
    面積，卻仍列為出賣人之一，即可獲得明證。
(五)縱認系爭土地存有分管契約(原告否認)，按「共有物之管理
    人不能自由處分共有物，若未經共有人全體同意擅自處分，
    其處分行為，不能生移轉物權之效力」，最高法院17年上字
    第1179號判例明示。是以，假設鄭盛騰等6人對系爭土地有
    分管契約，並依證人林德楨所述渠等出賣的是「實際耕作面
    積」，則渠等顯非出賣其應有部分，而係對特定之共有物為
    處分，依上揭判例意旨，自屬無效。
(六)至被告雖辯稱按年息10％計算相當於租金之不當得利過高云
    云，然被告學校面臨正義路，附近商家眾多，市況熱鬧，並
    非如被告所稱地處偏遠，為一典型鄉村偏僻學校，故原告以
    年息10 ％計算相當於租金之不當得利，應無過高。
(七)並聲明：被告應給付原告鄭盛玖1,182,984元、劉邦坤與劉
    邦銘各307,106元、曾永興、曾義興、曾秀雄、曾煥興、曾
    灶興及曾仁興各18,352元，及均自起訴狀繕本送達翌日起至
    清償日止，按年息5％計算之利息；願供擔保，請准宣告假
    執行。
二、被告則以：
(一)被告確於58、60年間與鄭昌耀、鄭阿田、鄭盛騰、鄭昌淡、
    鄭盛森、鄭阿鐵、鄭昌竹等人簽訂買賣契約，購買系爭35地
    號土地面積0.3916公頃、系爭39地號土地面積0.2593公頃，
    雙方並簽訂被證1號2份買賣契約，且被告已依約給付買賣價
    金等情，此有被告提出被證1不動產買賣契約書2份、被證2
    給付價金之收據影本14紙、被證4之58年10月10日、同年月
    15日新竹縣立關西國民中學購買擴充操場土地議價紀錄及58
    年11月21日簽呈影本各1件足稽，並有證人林德禎到庭作證
    屬實：
  1.被告提出之買賣契約、價金收據及58年10月10日、同年月15
    日新竹縣立關西國民中學購買擴充操場土地議價紀錄及58年
    11月21日簽呈等文件之原本，外觀上均已泛黃破舊（見99年
    9月17日筆錄第1頁），顯見年代久遠，應非臨訟製作，顯屬
    真實。且收據、簽呈製作人為關西國中，應屬於公文書，應
    推定為真正，原告空言否認真正，應無足採。
  2.證人林德楨於99年9月24日亦到庭證實被告學校現在之操場
    用地，確實係被告所購買，被證1所示不動產買賣契約書影
    本2份、被證2給付價金之收據影本14紙，確實是當年為購買
    操場用地所簽立之契約及支付價金之收據，被證4之58年10
    月10日、同年月15日新竹縣立關西國民中學購買擴充操場土
    地議價紀錄及58年11月21日簽呈，是當時之議價紀錄及簽呈
    。證人林德楨證稱：「（退休前在關西國中擔任何職務？）
    庶務組長。（有無處理學校擴充操場購地買賣事宜？）有。
    （是否為當時所簽立的買賣文件？提示被證1兩份買賣契約
    書原本）是。我擔任紀錄，簽約時我有在場，當初因為擴充
    操場很急，學生已經一千多人，操場才兩分多地，體育課不
    夠用，校長很急找家長會長及地方人士，後來找到鄭盛騰，
    鄭盛騰是當時某國小主任，鄭盛騰找他的宗親協助學校，因
    為是旱地不好耕作，但當時土地上確實有種植作物，但我不
    知道出賣人持分多少因為是委託土地代書辦理的」、「（為
    何分兩次簽立買賣契約書？）第一次買的不夠，後來有另兩
    人願意賣，就簽立第二次買賣契約書」、「（學校買的標的
    是特定範圍還是出賣人的持分？）學校買的是實際耕作面積
    」、「（是否當時的議價紀錄？提示被證4議價紀錄兩份、
    簽呈、被證2收據）對，議價紀錄的紀錄人是我。收據部分
    也是真的，是當時公庫開出去的錢」、「（兩份買賣契約所
    買的土地是否是現在學校操場的用地？）對，完全符合，都
    用來當操場」等語。
  3.被告擴充校地將系爭二筆土地作為學校操場使用，已近40年
    之久，系爭二筆土地作為學校操場使用在當地無人不曉，鄭
    姓宗族成員包括原告多人，更曾在被告學校就讀，然並未曾
    有人對校地之使用提出質疑，顯見當年被告占用系爭土地擴
    充為校地操場，確實係向當時在其上耕作之共有人所購買。
(二)被告與鄭盛騰等人間就系爭二筆土地所訂立之買賣契約，應
    屬有效：
  1.雖然被告與鄭盛騰等人間就系爭二筆土地所訂立之買賣契約
    ，出賣人並非土地共有人全體，所出售之土地面積逾出賣人
    應有部分換算後之面積，然此並不影響買賣契約之效力。
  2.又雖系爭二筆土地58、60年間地目為旱，而被告為國民中學
    無自耕能力，惟被告購買系爭二筆土地係作為學校操場使用
    ，並非用於耕作，除有58年10月10日及同年月15日新竹縣立
    關西國民中學購買擴充操場土地議價紀錄，明載被告向鄭盛
    騰等人購買系爭土地係為擴寬學校操場及充實設備可參外，
    亦有簽立買賣契約後系爭土地確實由被告規劃作為操場用地
    使用迄今足證。則系爭二筆土地被告既係買來作為學校用地
    ，將來自須變更使用為學校用地，顯見被告與鄭盛騰等人於
    訂約時，買賣雙方應有變更用途為學校用地始辦理移轉登記
    之預期，是以被告與鄭盛騰等人間就系爭二筆土地所訂立之
    買賣契約，依民法第246條第1項但書，仍屬有效。此有最高
    法院61年台上字第4131號裁判要旨可參。
  3.另國民中小學之學校用地所有權係登記在地方縣市政府名下
    ，通常是購地後變更用途為學校用地始辦理移轉登記，而事
    實上系爭二筆土地嗣後亦確實已於63年1月18日第一次公告
    都市計畫即編定為學校用地，有關西鎮公所99年1月7日關鎮
    建字第0990000141號函可稽。而變更土地用途需要時間，為
    免日後得辦理移轉登記時會有變數，故當時委託之代書請土
    地所有人配合先行在移轉登記所需文件上用印，惟有二名共
    有人不願意配合，之後被告學校人事更迭，系爭土地變更用
    途再請求土地所有人辦理移轉登記一事，就此延宕。故證人
    林德禎證稱：我們有督促代書要儘快辦理，但土地代書稱有
    兩個持分人印鑑章蓋不齊等語，只是說明了當年延宕處理土
    地變更用途及移轉登記之原因而已，與買賣雙方是否有預期
    變更用途為學校用地始辦理移轉登記無涉。
(三)被告與鄭盛騰等人間曾訂立買賣契約且該買賣契約有效，被
    告並已依約給付價金，被告占有使用系爭二筆土地應無不當
    得利：
  1.「土地共有人未經其他共有人同意將整筆土地出租，該租約
    對於其他共有人固不生效力，但租賃乃特定當事人間所締結
    之契約，出租人不以所有人為限，故共有人超出其應有部分
    ，將整筆土地出租，該租約於為出租之共有人與承租人間仍
    然有效，承租人有依約支付租金之義務，其既未受有相當於
    租金之利益，他共有人自不得依不當得利之規定對該承租人
    為返還利益之請求」，最高法院83年台上字第1139號判決要
    旨足參。被告占有系爭二筆土地係基於與部分共有人鄭盛騰
    等人間所簽訂之買賣契約，並已依約給付價金，揆諸前揭判
    決意旨，自難認被告占用系爭二筆土地為無法律上之原因而
    受有相當於租金之利益，原告依不當得利法律關係，請求被
    告返還相當於租金之利益及法定遲延利息，自非有理。
  2.又被告與鄭盛騰等人簽立之買賣契約買受系爭二筆土地之面
    積為系爭35地號0.3916公頃、系爭39地號0.2593公頃，合計
    0.6509公頃（6509平方公尺），而被告占用系爭二筆土地之
    面積系爭35地號為3365.82平方公尺、系爭39地號為2086.26
    平方公尺，合計5452.08平方公尺，被告使用系爭土地並未
    超過上開買賣契約所買受之面積，亦無不當得利可言。
(四)關西國中係位於新竹縣北端，地處偏遠，為一典型偏僻鄉村
    學校，且系爭土地係作為學校操場使用，並於63年1月18 日
    經新竹縣關西鎮公所公告都市計畫編定為學校用地，系爭二
    筆土地顯難為其他用途使用，是原告以年息10％計算相當於
    租金之不當得利，顯屬過高。
(五)按「共有物分管之約定，不以訂立書面為要件，倘共有人間
    實際上劃定使用範圍，對各自占有管領之部分，互相容忍，
    對於他共有人使用、收益，各自占有之土地，未予干涉，已
    歷有年所，即非不得認有默示分管契約之存在」，最高法院
    83年台上字第1377號裁判要旨參照。被告當年係經由土地共
    有人之一鄭盛騰之協助，與在系爭二筆土地上耕作、栽種農
    作物之共有人訂立買賣契約，而鄭昌竹原本亦有耕作，後來
    鄭昌竹將其耕作之部分交給其兄弟鄭盛騰耕作等情，有證人
    林德楨之證詞可參（見99年9月24日筆錄第2-3頁），則由被
    告與鄭盛騰等人簽立買賣契約時，系爭二筆土地係分別由出
    賣人劃分占有、耕作之事實，足證系爭二筆土地共有人間至
    少應有默示之分管協議，該等共有人就其所占有使用之土地
    部分應有耕作、交付他人占有使用等使用權及出售之處分權
    之合意存在。而無論有無出賣人與其他共有人間分管協議，
    應不影響買賣契約之有效存在。
(六)並聲明：原告之訴駁回；願供擔保，請准宣告免為假執行。
三、兩造不爭執之事項（見99年3月12日、99年11月24日筆錄）
(一)系爭35、39地號土地（重測前為店子岡段店子岡小段97、96
    地號）為原告與第三人共有。系爭35地號土地，原告鄭盛玖
    權利範圍900/3176、劉邦坤及劉邦銘之權利範圍各397/9528
    ；系爭39地號土地，原告劉邦坤及劉邦銘之權利範圍各397/
    9528、曾永興、曾義興、曾秀雄、曾煥興、曾灶興及曾仁興
    之權利範圍各397/57168。
(二)系爭二筆土地之部分面積現為被告占用，並作為被告學校操
    場使用。
(三)被告提出之被證1不動產買賣契約書、被證2收據、被證4議
    價紀錄及簽呈等文書形式上為真正。
四、原告主張被告未經其同意而占用系爭二筆土地，為無法律上
    原因受有利益，請求被告給付相當於租金之不當得利，為被
    告所否認並以前詞置辯，是本件爭執應在於：被告有無與鄭
    盛騰等人訂立被證1之兩份買賣契約，買受系爭二筆土地？
    如有，該等買賣契約是否因被告不具自耕能力而無效？被告
    抗辯於訂約時已預期於不能之情形除去後為給付，有無理由
    ？如該等買賣契約有效，被告使用系爭二筆土地有無不當得
    利？原告請求被告給付相當於租金之不當得利，有無理由？
    茲分敘如下：
(一)系爭35、39地號土地（重測前為店子岡段店子岡小段97、96
    地號），於36年6月16日登記為鄭盛城等10人共有，鄭昌信
    、鄭林純妹於41年12月28日買賣移轉應有部分20/360予鄭盛
    騰，鄭昌洪於42年4月28日繼承移轉應有部分45/360予原告
    鄭盛玖，鄭阿灶於42年4月30日繼承移轉應有部分各15/360
    予鄭阿田、鄭阿鐵、鄭盛森、鄭昌淡、鄭昌耀、鄭昌寶，嗣
    於54年4月7日因自耕保留土地所有權，政府逕為土地持分交
    換移轉，由鄭盛城、鄭盛遠、鄭昌竹、鄭盛銓、鄭盛杞、鄭
    盛騰、鄭盛玖、鄭阿田、鄭阿鐵、鄭盛森、鄭昌淡、鄭昌耀
    、鄭昌寶等人分別取得應有部分150/3176、150/3176、
    100/3176、388/3176、388/3176、200/3176、900/3176、
    150/3176、150/3176、150/3176、150/3176、150/3176、
    150/3176，鄭盛遠、鄭盛城於55年4月2日拍賣移轉應有部分
    794/9528予劉興學，劉興學再繼承移轉應有部分各397/9528
    予原告劉邦坤、劉邦銘；另鄭昌寶於54年4月7日拍賣移轉系
    爭39地號土地應有部分397/9528予葉錦開，葉錦開再於56年
    12月2日買賣移轉應有部分397/9528予曾錦欽，曾錦欽又於
    63年8月11日繼承移轉應有部分各397/57168予原告曾永興、
    曾義興、曾秀雄、曾煥興、曾灶興、曾仁興等情，有新竹縣
    竹北地政事務所99年8月24日函附系爭二筆土地重測重造前
    舊登記簿、電子處理前人工登記簿及重測後電子處理前人工
    登記簿與原告提出之最新土地登記謄本在卷可稽（見卷第
    167-207頁、第9-22頁），應堪信為真實。
(二)被告抗辯於58、60年間先後向當時系爭二筆土地部分共有人
    即鄭盛騰、鄭昌淡、鄭盛森、鄭昌竹、鄭阿鐵、鄭昌耀、鄭
    阿田等7人購買土地並已給付價金一事，業據提出被告不爭
    執形式上真正之被證1之58年10月14日、60年間不動產買賣
    契約書各1份、被證2之58至64年間被告出納組黏貼憑證暨收
    據各13紙、被證4之58年10月10日、58年10月15日被告購買
    擴充操場土地議價紀錄各1份、58年11月21日簽呈1紙為證（
    見卷第40-68頁、第97-101頁），且經證人即原任被告學校
    庶務組長林德楨於99年9月17日到庭具結證稱：「（是否為
    當時所簽立的買賣文件？提示被證1兩份買賣契約書原本）
    是。我擔任紀錄，簽約時我有在場，當初因為擴充操場很急
    ，學生已經一千多人，操場才兩分多地，體育課不夠用，校
    長很急找家長會長及地方人士，後來找到鄭盛騰，鄭盛騰是
    當時某國小主任，鄭盛騰找他的宗親協助學校，因為是旱地
    不好耕作，但當時土地上確實有種植作物、（為何分兩次簽
    立買賣契約書？）第一次買的不夠，後來有另兩人願意賣，
    就簽立第二次買賣契約書、（學校買的標的是特定範圍還是
    出賣人的持分？）學校買的是實際耕作面積、（是否當時的
    議價記錄？提示被證四議價記錄兩份、簽呈、被證二收據）
    對，議價紀錄的紀錄人是我。收據部分也是真的，是當時公
    庫開出去的錢、（購買土地用途？）操場太小學生活動空間
    太小，買來的土地用圍牆圍起來當作操場使用、（兩份買賣
    契約所買的土地是否是現在學校操場的用地？）對，完全符
    合，都用來當操場、（被證1第一份契約的不動產標示是否
    就是所謂的後列記載不動產？）該不動產標示就是該買賣契
    約的標的，為同一份、當時要買96、97地號。上面寫97之1
    的之1是土地代書自己寫的，北門口小段也是土地代書自己
    寫的，我們確實是要向該買賣契約的出賣人鄭昌耀跟鄭阿田
    買土地、（你說學校是買出賣人實際耕作面積，請問出賣人
    鄭昌竹的實際耕作面積多大？）鄭昌竹沒有耕作，是給鄭盛
    騰耕作，併在鄭盛騰那裡」等語（見卷第238-240頁），而
    60年買賣契約書所附不動產標示記載：「第97-1號地內實測
    面積0.0656公頃、第96號地內實測面積0.0923公頃」與「地
    上物補償」，核與58年買賣契約書附圖標示之耕作人、耕作
    面積相符，另58年買賣契約書於當事人簽名欄位後方亦詳列
    被告對於鄭盛騰、鄭阿鐵、鄭昌淡、鄭盛森等人地上物補償
    價款之計算方式（茶欉每株5元、現有成果柑樹每株250元或
    150元計算），可推知買賣雙方於訂立上開買賣契約前，業
    經實際測量所欲買賣之土地範圍，對於地上農作物之補償方
    式亦有合意，雙方對於買賣標的並無誤認，僅係60年買賣契
    約書不動產標示之地號、地段有所誤載爾（原告主張被告為
    政府機關且已委託專業代書擬定契約，絕無可能誤載云云，
    未見原告提出推論依據，洵難採信）；又該兩份買賣契約書
    經本院於99年9月17日當庭勘驗結果，其外觀上均已泛黃，
    除電腦繕打部分以外，手寫字跡可辨識，印章部分為紅色，
    兩份買賣契約書格式亦相同，經核均與原本相符，有言詞辯
    論筆錄可佐（見卷第238頁），且兩份買賣契約均經由買賣
    雙方簽名、用印，所載情節亦與證人林德楨所述相符，可知
    被告確實於58、60年間為擴大學校操場用地，向上開鄭盛騰
    等7人購買系爭二筆土地如58年買賣契約書附圖所示由出賣
    人耕作之特定範圍（見卷第55、142頁）。至於被證1之58年
    買賣契約書於頁數之間蓋有當事人印章作為騎縫章，60年買
    賣契約書則無一節，依證人林德楨證述，當初係因第一次購
    買土地尚不足夠，因另有2人即鄭昌耀、鄭阿田願意出售，
    始再次簽訂第二份買賣契約書，兩者簽訂時間相差逾1年多
    ，自難期待被告依照完全相同之模式簽約，不得僅因其中一
    份買賣契約未蓋有騎縫章，或60年買賣契約書不動產標示誤
    載地段、地號，遽謂被告與鄭盛騰等7人間並無買賣契約存
    在。是依被證1兩份買賣契約書、被證4兩份土地議價紀錄以
    及證人林德楨之證述內容，足認被告係於58年10月14日向鄭
    昌淡、鄭盛森、鄭盛騰、鄭昌竹、鄭阿鐵購買系爭二筆土地
    如卷第55、142頁附圖紅線內所示部分土地，面積共0.493公
    頃即493平方公尺（0.181+0.046 +0.099+0.09+0.077），又
    於60年間向鄭昌耀、鄭阿田購買如卷第55、142頁附圖所示
    紅線以外之西側土地0.0923公頃、0.0656公頃，被告兩次購
    買土地面積共計0.6509公頃即6509平方公尺（0.493+0.0923
    +0.0656）。原告主張被告與鄭盛騰等7人間並無買賣契約，
    縱然有，被告僅是買受鄭盛騰等7人之應有部分云云，均與
    事實不符，不足採信。
(三)按44年3月10日修正、44年3月19日公布之土地法第30條第1
    項僅規定：「私有農地所有權之移轉，其承受人以承受後能
    自耕者為限」，而64年7月15日修正、64年7月24日公布之同
    法第30條第2項始明定：「違反前項規定者，其所有權之移
    轉無效」。又「修正後土地法第30條規定所謂『所有權之移
    轉』係指物權行為而言，倘本件上訴人所稱：被上訴人於59
    年2月24日將系爭土地出賣予訴外人尤明仁，並點交予尤明
    仁占有使用屬實，則尤明仁與被上訴人間之買賣契約（債權
    行為）既係訂立於前述農業發展條例公布及土地法第30條增
    修以前，依法律不溯及既往之原則，自難謂該買賣契約為無
    效」、「被上訴人雖為政府機關無自耕能力，惟其購買系爭
    土地，係為水廠設施之用，並非用於耕作，且上訴人於64年
    1月28日所出具之『土地讓受同意書』，亦載明同意將系爭
    土地讓售與被上訴人為興築灌既設備等用地，顧及工程方便
    ，由被上訴人先行使用等語，是上訴人既將系爭土地出賣與
    被上訴人作為水廠設施用地，將來自須變更使用，顯見兩造
    於訂約時已預期於不能之情形除去後始辦理所有權移轉登記
    」，有最高法院86年台上字第3612號、69年台上字第4131號
    判決要旨可參。本件被告與鄭盛騰等7人間之買賣契約係分
    別成立於58年10月14日及60年間，即係在64年7月間土地法
    第30條第2項增定「所有權之移轉無效」前所為之法律行為
    ，依法律不溯及既往原則、物權行為與債權行為本有不同，
    被告與鄭盛騰等7人所簽訂被證1兩份買賣契約並非因事後增
    訂土地法第30條第2項規定而當然無效；再依被證4被告購買
    擴充操場土地議價紀錄記載：「本校學生人數一年比一年增
    加，人數已達二千人，學生之體育活動、原有操場不勝容納
    ，為著本鎮子弟身體的健康及執行上的政策，只有想辦法拓
    寬本校操場」等語，被告顯已表明購買系爭二筆土地之用途
    ，而參與兩次議價會議者有鄭盛騰、鄭盛森2人，且被告乃
    學校機關，應為全數出賣人所熟知，則被告向鄭盛騰等7人
    買受系爭二筆地目「旱」之農地，自非供自己耕作之用，而
    係作為學校用地，將來自需變更使用分區或地目，另被證1
    兩份買賣契約第14條亦均設有買主即被告得指定所有權取得
    名義者之約定等情，足見買賣雙方於訂約時已預期於不能之
    情形除去後始辦理所有權移轉登記，故雖被告買受系爭二筆
    土地後不能自耕，其所簽訂如被證1兩份買賣契約仍屬合法
    有效。又鄭盛騰等7人雖係將系爭二筆土地之「特定範圍」
    出售予被告，然買賣契約之成立生效，本不以出賣人有所有
    權或需以整筆土地出售為要件，故該等買賣契約之效力並不
    因此受何影響。
(四)惟上開被告與鄭盛騰等7人間之買賣契約為債之關係，依債
    之相對性原則，僅在買賣契約當事人間發生效力，對於非買
    賣契約當事人之原告而言，本不受該等買賣契約效力所及，
    被告自不得以該等買賣契約對原告主張為有權占有，是該等
    買賣契約尚非被告合法占有系爭二筆土地之法律上原因。然
    而，關於58、60年間系爭二筆土地有無分管契約存在一事，
    原告鄭盛玖於99年10月29日具結陳稱：「祖先是分給四個房
    ，第一房耕作東、第二房耕作西、第三房耕作南，分四邊耕
    作，名字是大家一起的是共有的，那兩筆是分到鄭昌寶、鄭
    盛騰兩人在耕作，其他兄弟都沒有耕作，但有兄弟持分，我
    本人也沒有在這兩筆土地上耕作，我只有持分，不過我的地
    鄭昌寶也有持分，就是共有的，意思是分耕，土地還是鄭家
    聯名的」等語（見卷第265頁背面），可知系爭二筆土地出
    售當時在鄭氏家族土地共有人之間確實有分耕、分管契約存
    在，復參以，系爭二筆土地如卷第55、142頁附圖所示紅線
    內與西側部分，於出售當時業經實地測量與察看地上農作物
    ，係由出賣人鄭盛騰等7人進行耕作（依證人林德楨證述，
    鄭昌竹部分是交給鄭盛騰耕作，併在鄭盛騰之耕作面積），
    其中鄭阿田、鄭阿鐵、鄭盛森、鄭昌淡、鄭昌耀與鄭昌寶等
    人均係於42年4月30日繼承自鄭阿灶該房等情，足認鄭盛騰
    等7人係依與鄭氏家族其他共有人之分管契約而分耕、占有
    使用系爭二筆土地如卷第55、142頁附圖所示紅線內與西側
    部分。至於原告鄭盛玖雖稱系爭二筆土地亦有分給鄭昌寶耕
    作，而鄭昌淡、鄭盛森、鄭昌竹、鄭昌耀、鄭阿田等人則沒
    有在系爭二筆土地上耕作云云，已與被證1兩份買賣契約書
    之記載內容與證人林德楨之證述情節不符，且原告鄭盛玖亦
    自承其年輕時跑台北不在家，對於系爭二筆土地之實際耕作
    情形如何，恐非甚明瞭，此部分之陳述應不足信。再按「最
    高法院48年台上字第1065號判例，認為『共有人於與其他共
    有人訂立共有物分割或分管之特約後，縱將其應有部分讓與
    第三人，其分割或分管契約，對於受讓人仍繼續存在』，就
    維持法律秩序之安定性而言，固有其必要，惟應有部分之受
    讓人若不知悉有分管契約，亦無可得而知之情形，受讓人仍
    受讓與人所訂分管契約之拘束，有使善意第三人受不測損害
    之虞，與憲法保障人民財產權之意旨有違，首開判例在此範
    圍內，嗣後應不再援用」、「倘共有人已按分管契約占有共
    有物之特定部分，他共有人嗣後將其應有部分讓與第三人，
    除有特別情事外，其受讓人對於分管契約之存在，通常即有
    可得而知之情形，而應受分管契約之拘束」，有司法院大法
    官釋字第349號解釋及最高法院98年台上字第633號判決要旨
    足供參照。查鄭盛騰等7人在簽訂被證1兩份買賣契約前，業
    依與鄭氏家族間之分管契約而占有使用系爭二筆土地如卷第
    55、142頁附圖所示紅線內與西側部分，兩造對於該分管契
    約之存在即屬可得而知，鄭盛騰等7人於58、60年間與被告
    簽訂被證1兩份買賣契約書，將渠等占有使用之特定範圍出
    售並已交付被告作為操場使用，被告自得依該分管契約而占
    有使用系爭二筆土地；相對地，原告等人或為該分管契約當
    事人之繼承人，或為該分管契約當事人之後手，均應同受該
    分管契約所拘束。又被告目前所占用系爭二筆土地部分，係
    作為籃球場、網球場使用，其圍牆以內之校地分別占系爭35
    地號土地3365.82平方公尺、系爭39地號土地2086.26平方公
    尺，合計為5452.08平方公尺，亦有99年5月18日勘驗筆錄及
    竹北地政事務所複丈成果圖在卷足憑（見卷第145頁、第148
    -1頁），被告占用土地面積（5452.08平方公尺）較其買受
    土地面積（6509平方公尺）更小，另進一步比對複丈成果圖
    所示被告占用系爭二筆土地之範圍與如卷第55、142頁附圖
    所示紅線內與西側部分之土地範圍，被告占用部分亦無逾越
    買受部分之情形，從而，被告使用系爭二筆土地如竹北地政
    事務所複丈成果圖所示B、C部分，即非無法律上之原因。
(五)另原告援引最高法院17年上字第1179號判例，認鄭盛騰等7
    人與被告間之買賣契約係部分共有人未經全體共有人同意而
    處分共有物之特定範圍，應屬無效云云，惟該判例謂：「共
    有物之管理人不能自由處分共有物，若未經共有人全體同意
    擅自處分，其處分行為，不能生移轉物權之效力」等語，已
    表明係「處分行為」不生效力，而非謂部分共有人與第三人
    間之債權行為須經全體共有人同意始生效力，原告顯已誤解
    該判例意旨，所稱洵不足採。
五、綜上所述，鄭盛騰等7人與鄭氏家族間就系爭二筆土地原有
    分管契約存在，被告嗣於58、60年間向鄭盛騰等7人買受系
    爭二筆土地如卷第55、142頁附圖所示紅線內與西側部分，
    並經鄭盛騰等7人之交付而作為操場使用迄今，兩造均同受
    該分管契約效力所及，則被告依該分管契約而占有使用系爭
    二筆土地，對原告而言，即非無法律上原因，是原告依不當
    得利法律關係，請求被告返還相當於租金之利益，為無理由
    ，應予駁回。原告之訴既經駁回，其假執行之聲請即失所附
    麗，應併予駁回。
六、本件事證已臻明確，兩造其餘攻擊或防禦方法，核與本判決
    結果不生影響，爰不一一論述。
七、據上論結，本件原告之訴為無理由，依民事訴訟法第78條，
    判決如主文。
中    華    民    國    99    年    12    月    8     日
                  民事第二庭  審判長法  官  汪銘欽
                                    法  官  吳靜怡
                                    法  官  梁智賢
以上正本係照原本作成。
如對本判決上訴，須於判決送達後 20 日內向本院提出上訴狀。
如委任律師提起上訴者，應一併繳納上訴審裁判費。
中    華    民    國    99    年    12    月    8     日
                                    書記官  黃詩傑

司法院資訊處製作；財團法人民間司法改革基金會備份。
